臺灣高等法院臺南分院民事判決
109年度家上字第52號
上  訴  人  劉  俐  
            劉孟珣  
共      同
訴訟代理人  許樹欣律師
被  上訴人  劉淯誠  
訴訟代理人  劉憲璋  
被  上訴人  劉俊志  
上列當事人間請求返還特留分事件，上訴人對於中華民國109年6
月8日臺灣臺南地方法院109年度家繼訴字第18號第一審判決提起
上訴，本院於110年10月6日言詞辯論終結，判決如下：
    主  文
原判決關於駁回上訴人後開第二項、第三項之訴及訴訟費用之裁
判均廢棄。
被上訴人劉淯誠應將如附表二編號1所示之不動產（即坐落臺南
市○區○○○段0000地號，權利範圍1萬分之7824之土地），於民國1
08年11月18日以遺贈為原因之移轉登記予以塗銷。
被上訴人劉俊志應將如附表二編號2所示之不動產（即坐落臺南
市○區○○○段000000地號，權利範圍全部之土地），於民國108年1
1月18日以遺囑繼承為原因之移轉登記予以塗銷。
第一、二審訴訟費用由被上訴人負擔。 
    事實及理由
壹、程序方面：
    按在第二審為訴之變更或追加，非經他造同意，不得為之，
    但減縮應受判決事項之聲明者，不在此限，民事訴訟法第44
    6條第1項、第255條第1項第3款定有明文。本件上訴人在原
    審依民法第1225條特留分扣減權及第767條第1項物上請求權
    之規定起訴請求：㈠確認上訴人劉俐、劉孟珣就被繼承人劉
    茂津所遺坐落於臺南市○區○○○段0000地號、權利範圍10000
    分之7824之土地（下稱系爭甲土地）以及同段0000之0地號
    、權利範圍全部之土地（下稱系爭乙土地）各有16分之1之
    特留分。㈡被上訴人劉淯誠應將系爭甲土地，登記日期為民
    國108年11月18日之遺贈登記予以塗銷。㈢被上訴人劉俊志應
    將系爭乙土地，登記日期為108年11月18日之遺囑繼承登記
    予以塗銷等語。嗣於上訴後，變更原起訴聲明㈠為：「確認
    被繼承人劉茂津所遺如附表二編號1、2所示之遺產為全體繼
    承人公同共有」（見本院卷一第151頁），嗣就上開變更後
    之聲明，減縮為不再請求（見本院卷二第71、105頁），核
    其減縮應受判決事項之聲明，並無不合，應予准許。至上訴
    人於上訴後追加依民法第828條、第821條規定而為請求，乃
    屬就第一審已提出之攻擊防禦方法為補充，依民事訴訟法第
    447條第1項第3款規定，自應准許。
貳、實體方面：
一、上訴人主張：被繼承人劉茂津於民國108年4月6日死亡，上
    訴人劉俐、劉孟珣（代位已死亡之劉俊良繼承，以下合稱上
    訴人）與劉茂津之三子劉憲璋、四子劉俊廷及五子劉俊志等
    5人為繼承人，劉俐、劉孟珣之應繼分各為8分之1，特留分
    各為16分之1。上訴人於108年12月1日接獲臺南市東南地政
    事務所於108年11月26日函文略載：「為遺囑執行人鄭植元
    君代為申辦被繼承人劉茂津所遺本市○區○○○段0000地號繼承
    、遺贈登記等案，本所已辦竣登記移轉予劉淯誠君，台端為
    未會同繼承人，特函通知」。上訴人經向地政機關調閱相關
    地籍資料，始知劉茂津所遺之系爭甲土地及乙土地，在上訴
    人不知之情況下，已分別辦理「遺贈登記」及「遺囑繼承登
    記」給被上訴人劉淯誠及劉俊志，而非登記為繼承人公同共
    有，且未保留各16分之1之特留分予上訴人，上訴人之特留
    分已因遺贈及遺囑指定分割方法而受侵害，伊自得依民法第
    1225條（含類推適用）、第767條第1項、第821條、第828條
    規定行使扣減權，請求被上訴人塗銷登記，原審駁回伊之請
    求，尚有未洽，為此提起上訴，並聲明：（一）原判決關於
    駁回上訴人後開第二項、第三項之訴及訴訟費用之裁判均廢
    棄。（二）被上訴人劉淯誠應將系爭甲土地，於108年11月1
    8日以遺贈為原因所為之移轉登記予以塗銷。（三）被上訴
    人劉俊志應將系爭乙土地，於108年11月18日以遺囑繼承為
    原因之移轉登記予以塗銷（未繫屬本院部分，不再贅述）。
二、被上訴人劉淯誠、劉俊志辯以：（一）上訴人提起之本件訴
    訟，因牽涉被繼承人劉茂津全部遺產之計算及遺囑處分，應
    由全體繼承人一同起訴或共同被訴，上訴人僅以被上訴人為
    被告，當事人適格尚有欠缺。（二）被代位人劉俊良生前受
    有被繼承人劉茂津之特種贈與1,150萬元（即○○路房地價值9
    50萬元、開業金200萬元），應予歸扣。（三）上訴人之應
    繼分各為479萬1,480.5元、特留分各為239萬5,740.25元，
    所得之遺產（含歸扣）已超過渠等之應繼分，上訴人之請求
    無理由等語，並答辯聲明：上訴駁回（追加被告劉憲璋、劉
    俊廷之訴部分，已另裁定駁回）。
三、兩造不爭執事項（見本院卷二第163至166頁，為說明方便，
    字句略作修正）：
（一）被繼承人劉茂津於108年4月6日死亡時，遺有如附表二、
      三所示之遺產（見原審司家調字卷第25至27頁）。
（二）劉茂津之繼承人、繼承人之應繼分與上訴人之特留分均如
      附表一所示。
（三）系爭甲土地於108年11月18日以遺贈為原因，移轉登記為
      被上訴人劉淯誠所有；系爭乙土地於108年11月18日以遺
      囑繼承為原因，移轉登記為被上訴人劉俊志所有（見原審
      司家調字卷第119至121頁）。
（四）附表二編號3、4所示之不動產，已於108年11月25、26日
      辦理繼承登記為附表一所示之人公同共有（見原審司家調
      字卷第63至65、73至77頁）。
（五）上訴人於109年2月26日以臺北杭南郵局第241號存證信函
      向被上訴人行使特留分扣減權，被上訴人均於109年2月27
      日收受（見原審司家調字卷第43至53頁）。
（六）臺南市○區○○段00-0地號土地及其上000建號建物（下稱○○
      路房地），從未登記為劉茂津所有（見本院卷第107至125
      頁）。
（七）劉憲璋自劉茂津受贈而取得之400萬元列入歸扣範圍，劉
      俊廷繼承自訴外人劉吳富枝之400萬元，不列入本件歸扣
      範圍。
四、本件經依民事訴訟法第463條準用同法第270條之1第1項第3
    款規定，整理並協議簡化爭點如下（見本院卷二第166頁）
    ：　　
（一）本件有無欠缺當事人適格之情事？
（二）被上訴人主張被代位人劉俊良於生前有受劉茂津之特種贈
      與1,150萬元，應列入本件之應繼遺產，是否有理由？
（三）上訴人請求被上訴人各自塗銷系爭兩筆移轉登記，是否有
      理由？　　　　
五、本院之判斷　　
（一）本件有無欠缺當事人適格之情事？
　　⒈按應得特留分之人，如因被繼承人所為之遺贈，致其應得
      之數不足者，得按其不足之數由遺贈財產扣減之。為民法
      第1225條前段所明定。本條規定之扣減權，係為應得特留
      分之繼承人利益而存在，並非共益權，其行使與否一任其
      自由（最高法院109年度台上字第271號民事判決參照）。
      又遺產繼承與特留分之扣減，二者性質及效力均不相同。
      前者為繼承人於繼承開始時，原則上承受被繼承人之財產
      上一切權利義務；繼承人有數人時，在分割遺產前，各繼
      承人對於遺產全部為公同共有。後者則係對遺產有特留分
      權利之人，因被繼承人之遺贈致其應得之數不足，於保全
      特留分之限度內，對遺贈財產為扣減。而扣減權之行使，
      須於繼承開始後始得對受遺贈人（非必為法定繼承人）為
      之；且為單方行為，一經表示扣減之意思，即生效力。於
      法律未明文規定或當事人合意之情形下，應不生雙方間之
      公同共有關係（最高法院96年度台上字第1282號民事判決
      參照）。是扣減權在性質上屬於物權之形成權，經扣減權
      利人對扣減義務人行使扣減權者，於侵害特留分部分，即
      失其效力，並非必要共同訴訟。
　　⒉查，本件上訴人在原審主張特留分因遺贈及遺囑指定分割
      方法而受侵害，依民法第1225條、第767條第1項規定，對
      被上訴人劉淯誠（受遺贈人）、劉俊志（繼承人之一）起
      訴請求：㈠確認被上訴人劉俐、劉孟珣就被繼承人劉茂津
      所遺系爭甲土地以及系爭乙土地各有16分之1之特留分。㈡
      被上訴人劉淯誠應將系爭甲土地，登記日期為108年11月1
      8日之遺贈登記予以塗銷。㈢被上訴人劉俊志應將系爭乙土
      地，登記日期為108年11月18日之遺囑繼承登記予以塗銷
      。經原審以當事人不適格駁回起訴，上訴人提起上訴後，
      變更依民法第1225條、第821條、828條之規定，追加其他
      繼承人劉俊廷、劉憲璋為被告（劉俊廷、劉憲璋並未行使
      特留分扣減權，見本院卷一第37至46頁）。聲明變更為：
      ㈠「確認被繼承人劉茂津所遺系爭甲土地、系爭乙土地為
      全體繼承人公同共有」。㈡被上訴人劉淯誠應將系爭甲土
      地，登記日期為108年11月18日之遺贈登記予以塗銷。㈢被
      上訴人劉俊志應將系爭乙土地，登記日期為108年11月18
      日之遺囑繼承登記予以塗銷（見本院卷一第151頁）。嗣
      後撤回㈠「確認被繼承人劉茂津所遺系爭甲土地、系爭乙
      土地為全體繼承人公同共有」之聲明，僅請求㈡、㈢項之聲
      明（見本院卷二第71、105頁），經核上開聲明㈡、㈢部分
      ，其聲明內容與劉俊廷、劉憲璋無關，至上訴人之特留分
      有無被侵害，雖須判斷，但此理由中之判斷無既判力，不
      影響劉俊廷、劉憲璋，且上訴人已併同主張依民法第828
      條、第821條為請求，即無列劉俊廷、劉憲璋2人為共同被
      告之必要，是本件上訴人既係以被繼承人劉茂津以遺贈或
      分割方法之指定超過其所得自由處分財產之範圍，而致上
      訴人應得之遺產數額不足特留分而行使扣減權，則其以扣
      減義務人劉淯誠、劉俊志為被告，當事人自屬適格。
（二）被上訴人主張被代位人劉俊良於生前有受劉茂津之特種贈
      與1,150萬元，應列入本件之應繼遺產，是否有理由？　
　　⒈上訴人主張被繼承人劉茂津於108年4月6日死亡時，遺有如
      附表二、三所示之遺產。劉茂津之繼承人為劉俊志、劉憲
      璋、劉俊廷、劉俐、劉孟珣等5人（長子劉俊良於91年6月
      15日死亡，由劉俐、劉孟珣代位繼承；次子劉憲明於105
      年3月18日死亡，其長子劉子郡、長女劉子瑜均已拋棄繼
      承），應繼分如附表一所示，劉俐、劉孟珣之特留分各為
      16分之1，劉茂津以遺囑將系爭甲土地贈與被上訴人劉淯
      誠；將系爭乙土地指定由被上訴人劉俊志繼承，並於108
      年11月18日辦理移轉登記完畢等事實，有繼承系統表（見
      本院卷二第81頁）、臺灣臺南地方法院家事法庭105年5月
      23日函（見本院卷一第399頁）、土地謄本（見原審司家
      調字卷第119至121頁）在卷可稽，且為兩造所不爭執，堪
      信為真實。　
　　⒉被上訴人抗辯上訴人之父劉俊良於68及69年間所取得坐落
      臺南市○區○○段00-0地號土地及其上門牌號碼臺南市○區○○
      路00號房屋（即系爭○○路房地）應納入劉茂津所有之財產
      ，成為應繼遺產，為上訴人所否認，經查：
　　　⑴被上訴人雖提出劉泰吉之遺言書、臺南市○區○○段00-0地
        號土地謄本、劉茂津之聲明書為證，主張劉泰吉於66年
        過世時，將○○○段000-3、4地號土地（即重劃後之0000
        地號）分配與劉茂津，並借名登記在劉茂宜名下，劉茂
        宜於67年出售後，即返還劉茂津350坪，由劉茂津於68
        年間提早於「長孫額」為名贈與劉俊良○○路房地，於69
        年至78年間，○○路房地仍為劉茂津夫婦所使用收益，並
        為抵押借款，該期間係借名登記於劉俊良名下，待劉俊
        良於76年結婚，78年夫妻辭職回臺南開店營業後，始成
        立贈與云云，然為上訴人所否認，辯稱：劉俊良之祖父
        依「將遺產留一部分給長孫」之民間風俗習慣，於生前
        即將其借名登記在伊叔公劉茂宜名下之臺南市四期土地
        於68年出售時之一部分價金分給劉俊良，劉俊良並以該
        筆價金先向劉茂宜等人買受其名下○○路房地後，再於土
        地上自行起造興建大學路房屋等語。經查：
　　　　①依被上訴人提出之贈與稅繳清證明書（見本院卷一第3
          15頁），固可認位於臺南市○區○○路00號之房屋係劉
          茂津於68年11月25日贈與劉俊良之事實，然劉俊良係
          00年0月00日出生（見本院卷一第390頁），當時應為
          學生，並無結婚、分居或營業之情事，劉茂津贈與該
          房屋，尚難認係因結婚、分居或營業而贈與。
　　　  ②又劉泰吉之遺言書固記載「『長房：劉茂津應得額』○○
          段000-3、4地號、所有權人姓名劉茂宜」（見本院卷
          一第311頁），然觀之手寫稿（見本院卷第105頁），
          則係載明「長孫額贈與俊良」之文字，則因劉俊良為
          劉家長孫，故劉俊良之祖父依「將遺產留一部分給長
          孫」之民間風俗習慣，於生前即將欲留予長孫之份額
          ，歸入劉茂津該房，而為前開遺言書之記載，即符常
          理。參酌系爭○○路土地從未登記為劉茂津所有，而係
          由劉茂宜、劉茂煌、陳慶裕、許雪玉於68年6月14日
          移轉登記為劉俊良所有，被上訴人就其主張系爭○○路
          房地為劉茂津借名登記在劉茂宜、劉茂煌、陳慶裕、
          許雪玉等人名下之事實，並未舉證證明為真實。而父
          母居住於子女名下之房屋，商請子女同意以登記在子
          女名下之房地抵押借款而為資金利用，尚符常情，尚
          難以此即認該房地即為父母所有而借名登記在子女名
          下，是被上訴人徒以劉茂津於78年清償貸款之事實，
          主張系爭○○路房地係劉茂津所有，於78年之前借名登
          記於劉俊良名下，於78年始贈與劉俊良乙情，難認可
          採。且劉俊良於68年取得○○路房地所有權時，年僅21
          歲，且在學未婚，並仍與劉茂津有共同居住之事實，
          是以，被上訴人抗辯系爭○○路房地係因結婚、分居而
          贈與劉俊良，時序上顯有不符，則其主張系爭○○路房
          地為劉茂津對劉俊良所為之特種贈與，並不可採。
　　　  ③至於被上訴人提出附件2之聲明書（見本院卷一第171
          至172頁），業經上訴人爭執形式上之真正，縱使聲
          明書為劉茂津親簽，然該聲明書提出之時間為105年2
          月13日，既非係在68年○○路房地登記於劉俊良名下之
          當時所提出，且該聲明書所述之內容，亦明顯與上證
          7之手寫稿所載「長孫額贈與俊良」之文字及劉俊良
          於68年當時並未有營業且仍與劉茂津共同居住之事實
          不符，再加上105年當時兩造亦已發生對劉吳富枝遺
          產分配之爭議等情，因此，尚難以該聲明書之內容，
          認定系爭○○路房地為劉茂津對於劉俊良之特種贈與財
          產。
　　　⑵又被上訴人主張劉茂津因營業而贈與200萬元予劉俊良乙
        節，雖據提出聲明書及家書各1份為證（見本院卷一第1
        71、177頁），然觀之前開家書及聲明書內容，並未載
        明劉茂津曾因劉俊良營業而贈與200萬元，至上證7之手
        寫稿雖有『○○路20號俊良開店父支付200萬』之記載，然
        其後亦有『扣茂津向俊良取用1,134,000元』『扣俊良投資
        玉井農地5分之1，茂津5分之4，被共有人向農會借款被
        拍賣分39萬』等文字，可認劉茂津與劉俊良間互有資金
        往來，而被上訴人復未能證明劉茂津確有交付200萬元
        予劉俊良之金流證明，是被上訴人主張劉茂津有因營業
        贈與200萬元予劉俊良乙節，亦難信為真正。
      ⑶再按繼承人中有在繼承開始前因結婚、分居或營業，已
        從被繼承人受有財產之贈與者，應將該贈與價額加入繼
        承開始時被繼承人所有之財產中，為應繼遺產。但被繼
        承人於贈與時有反對之意思表示者，不在此限，民法第
        1173條第1項定有明文。次按代位繼承，係以自己固有
        之繼承權直接繼承其袓之遺產，並非繼承其父（被代位
        人）之權利（最高法院32年度上字第1992號、108年度
        台上字第2030號民事判決參照）。查，上訴人之父劉俊
        良早於91年間即已死亡，故上訴人之祖父劉茂津於108
        年4月6日死亡時，上訴人應係以固有之繼承權，直接繼
        承袓父劉茂津之遺產，而非繼承劉俊良之權利，亦即上
        訴人之父劉俊良與上訴人之袓父劉茂津間究竟有無民法
        第1173條第1項所規定之特種贈與關係，應與上訴人無
        涉。上訴人之父劉俊良實際上並未及成為繼承人前，即
        已死亡，並非本案之繼承人，顯然與民法第1173條第1
        項所規定須為「繼承人」所獲之特種贈與始能歸扣之要
        件不符，被上訴人主張應將上訴人之父劉俊良自上訴人
        之袓父劉茂津處所獲得之特種贈與價額，加入袓父劉茂
        津所有之財產中，成為應繼遺產，並將該贈與額自上訴
        人之應繼分中予以扣除等語，於法尚嫌無據。
　　　⑷被上訴人雖以被上證7關於部分立法委員所提出「民法」
        繼承編部分條文修正草案之文件，而欲證明代位繼承人
        仍有歸扣之義務，但依據行政院於105年12月26日函送
        立法院審議之「民法」繼承編部分條文修正草案內容，
        關於第1173條，行政院通過修正之草案版本，應為：「
        （第一項）被繼承人於繼承開始前贈與繼承人財產時，
        以書面表示將該贈與財產加入繼承開始時被繼承人所有
        之財產者，其贈與價額計入應繼財產。(第二項）被繼
        承人為前項表示者，其贈與價額，應於遺產分割時，由
        該繼承人之應繼分中扣除。（第三項）贈與價額，依贈
        與時之價值計算。（第四項）第一項被繼承人贈與繼承
        人之財產價額侵害其他繼承人之特留分者，受贈之繼承
        人應將侵害部分返還。但被繼承人有書面表示反對之意
        思者，不在此限。(第五項）被繼承人得隨時以書面撤
        回第一項及前項但書之表示。」等文字（見本院卷一第
        225至232頁)，並無該被上證7草案文件所示第1173條第
        6項之文字内容。換言之，被上訴人所提出該被上證7之
        文件，充其量應僅係部分立法委員所建議之修正草案内
        容，並非行政院通過送審之修正版本，且該草案内容目
        前亦尚未獲立法院修正通過，是以，被上訴人以該份僅
        為部份立法委員提案且尚未通過之草案內容，辯稱上訴
        人縱為代位繼承人，亦應負歸扣義務等語，顯屬無據。
　　⒊綜上所述，被上訴人主張被代位人劉俊良於生前有受劉茂
      津之特種贈與1,150萬元，應列入本件之應繼遺產，為不
      可採。
（三）上訴人請求被上訴人各自塗銷系爭兩筆移轉登記，是否有
      理由？　　　　　　
    ⒈按民法第1138條、第1140條、第1141條、第1187條、第122
      3條及第1225條分別明定：「遺產繼承人，除配偶外，依
      左列順序定之：一、直系血親卑親屬。二、父母。三、兄
      弟姊妹。四、祖父母。」「第1138條所定第一順序之繼承
      人，有於繼承開始前死亡或喪失繼承權者，由其直系血親
      卑親屬代位繼承其應繼分。」「同一順序之繼承人有數人
      時，按人數平均繼承。」「遺囑人於不違反關於特留分規
      定之範圍內，得以遺囑自由處分遺產。」「繼承人之特留
      分，依左列各款之規定：一、直系血親卑親屬之特留分，
      為其應繼分二分之一。…」「應得特留分之人，如因被繼
      承人所為之遺贈，致其應得之數不足者，得按其不足之數
      由遺贈財產扣減之。受遺贈人有數人時，應按其所得遺贈
      價額比例扣減。」。又應得特留分之人，如因被繼承人所
      為之遺贈，致其應得之數不足者，得按其不足之數由遺贈
      財產扣減之，固為民法第1225條所明定。然同法第1187條
      規定，遺囑人於不違反關於特留分規定之範圍內，得以遺
      囑自由處分遺產。又自由處分財產之情形，並不限於遺贈
      而已，指定遺產分割方法（民法第1165條第1項）及應繼
      分之指定，若侵害特留分，自可類推適用民法第1225條，
      許被侵害者，行使扣減權。被繼承人因遺贈或應繼分之指
      定超過其所得自由處分財產之範圍而致特留分權利人應得
      之額不足特留分時，特留分扣減權利人得對扣減義務人行
      使扣減權。是扣減權在性質上屬於物權之形成權，一經扣
      減權利人對扣減義務人行使扣減權，於侵害特留分部分即
      失其效力。且特留分係概括存在於被繼承人之全部遺產，
      並非具體存在於各個特定標的物，故扣減權利人苟對扣減
      義務人行使扣減權，扣減之效果即已發生，其因而回復之
      特留分乃概括存在於全部遺產，並非具體存在於各個標的
      物（最高法院104年度台上字第1480號、91年度台上字第5
      56號民事判決參照）。
　  ⒉查，被繼承人劉茂津於108年4月6日死亡時，遺有如附表二
      、三所示之遺產，為兩造所不爭（見上開不爭執事項㈠）
      。兩造協議依據上訴人所調閱財政部南區國稅局發給關於
      被繼承人劉茂津之「遺產稅繳清證明書」所載計算，劉茂
      津所留遺產之價值（如附表二、三核定價額及金額欄所載
      ），共計應為2,021萬7,402元（計算式：9,400,457元+9,
      158,400元+412,191元+1,027,075元+11,120元+16,198元+
      145,992元+7,011元+27,498元+11,423元+18元+19元=20,2
      17,402元）。又劉憲璋自劉茂津受贈而取得之400萬元應
      列入歸扣範圍，為兩造所不爭執（見不爭執事項㈦），則
      上訴人等2人應得之特留分數額應各為151萬3,588元〔計算
      式：（20,217,402＋4,000,000）xl/16=l,513,588，元以
      下四捨五入〕。
　  ⒊兩造被繼承人劉茂津如附表二編號3及4所示之土地及附表
      三所示動產之遺產總額僅為165萬8,545元，以上訴人劉 
      俐、劉孟珣之潛在應繼分各8分之1計算，僅各為20萬7,31
      8元，顯然不足上訴人劉俐、劉孟珣就劉茂津遺產應得之
      上述特留分數額，則劉茂津之遺產中，系爭甲土地及系爭
      乙土地，分別辦理「遺贈登記」及「遺囑繼承登記」予被
      上訴人劉淯誠及劉俊志2人，顯有侵害上訴人劉俐、劉孟
      珣之應得特留分之情事，準此，上訴人劉俐、劉孟珣主張
      特留分因遺贈及遺囑指定分割方法而受侵害，依民法第12
      25條規定對受遺贈人劉淯誠，及類推適用民法第1225條規
      定，對繼承人之一劉俊志行使扣減權，自屬有據。
　　⒋再按所有人對於無權占有或侵奪其所有物者，得請求返還
      之。對於妨害其所有權者，得請求除去之。有妨害其所有
      權之虞者，得請求防止之。民法第767條第1項定有明文。
　　　又各共有人對於第三人，得就共有物之全部為本於所有權
      之請求。但回復共有物之請求，僅得為共有人全體之利益
      為之。此規定於公同共有準用之。復為民法第821條、第8
      28條第2項所明定。上訴人已於109年2月26日以存證信函
      向被上訴人行使特留分扣減權，經被上訴人於109年2月27
      日收受，則依前開說明，其因而回復之特留分即概括存在
      於全部遺產，然系爭甲、乙土地因遺贈及遺囑指定分割方
      法分別登記為被上訴人劉淯誠及劉俊志單獨所有，已妨害
      上訴人公同共有之權利，依前開規定，上訴人請求被上訴
      人劉淯誠、劉俊志分別塗銷系爭甲、乙土地，以「遺贈」
      及「遺囑繼承」為原因之移轉登記，自屬有據。
六、綜上所述，上訴人依民法第1225條規定（含類推適用）行使
    扣減權，請求被上訴人劉淯誠應將系爭甲土地，於108年11
    月18日以遺贈為原因所為之移轉登記予以塗銷。另請求被上
    訴人劉俊志應將系爭乙土地，於108年11月18日以遺囑繼承
    為原因之移轉登記予以塗銷，均屬有據，應予准許。從而原
    審為上訴人敗訴之判決，尚有未洽，上訴論旨指摘原判決不
    當，求予廢棄改判，為有理由，爰由本院廢棄改判如主文第
    二項、第三項所示。
七、本件事證已臻明確，兩造其餘之攻擊或防禦方法及所用之證
    據，經本院斟酌後，認為均不足以影響本判決之結果，爰不
    逐一論列，附此敘明。
八、據上論結，本件上訴為有理由，依家事事件法第51條、民事
    訴訟法第450條、第78條、第85條第1項前段，判決如主文。
中　　華　　民　　國　　110 　年　　10　　月　　27　　日
                  家事法庭      審判長法  官  藍雅清

                                      法  官  張季芬

                                      法  官  陳春長
上為正本係照原本作成。
被上訴人如不服本判決，應於收受送達後20日內向本院提出上訴
書狀，其未表明上訴理由者，應於提出上訴後20日內向本院補提
出理由書狀（均須按他造當事人之人數附繕本），上訴時應提出
委任律師或具有律師資格之人之委任狀；委任有律師資格者，另
應附具律師資格證書及釋明委任人與受任人有民事訴訟法第466
條之1第1項但書或第2項（詳附註）所定關係之釋明文書影本。
如委任律師提起上訴者，應一併繳納上訴審裁判費。
上訴人不得上訴。
中　　華　　民　　國　　110 　年　　10　　月　　27　　日

                                      書記官  邱斈如
【附註】
民事訴訟法第466條之1：
⑴對於第二審判決上訴，上訴人應委任律師為訴訟代理人。但上
  訴人或其法定代理人具有律師資格者，不在此限。
⑵上訴人之配偶、三親等內之血親、二親等內之姻親，或上訴人
  為法人、中央或地方機關時，其所屬專任人員具有律師資格並
  經法院認為適當者，亦得為第三審訴訟代理人。
民事訴訟法第466條之2第1項：
  上訴人無資力委任訴訟代理人者，得依訴訟救助之規定，聲請
  第三審法院為之選任律師為其訴訟代理人。   


附表一：繼承人之應繼分權利
編號 　姓名  應繼分比例 特留分比例 備註  １ 劉俐 1/8 1/16 代位繼承 (被代位人：劉俊良) ２ 劉孟珣 1/8 1/16  ３ 劉憲章 1/4   ４ 劉俊廷 1/4   ５ 劉俊志 1/4   

附表二：被繼承人劉茂津之遺產（不動產部分）
編號 遺產項目     面積 (平方公尺)  權利範圍    核定價額  （新台幣） 　備註  １ １ 臺南市○區 ○○○段 0000地號土地    137  7824/10000  940萬0,457元 贈與財產  ２２ 臺南市○區 ○○○段 0000-0地號土地    108    全部 915萬8,400元   ３ 　 臺南市○○區 ○○段 0000-0地號土地   164.33 1584/10000  41萬2,191元 公同共有  ４  臺南市○○區 ○○段 00地號土地    13.7  6145/10000  102萬7,075元 公共設施保留地  

附表三：被繼承人劉茂津之遺產（動產部分）
編號 遺產項目  存款金額 （新台幣）      備註  １ 台南○○○郵局存款  1萬1,120元 繼承自劉吳富枝 ２ 台南○○○郵局存款  1萬6,198元  ３ 合作金庫商業銀行 第0000000000000號 帳戶存款 14萬5,992元  ４ 合作金庫商業銀行 第0000000000000號 帳戶存款     7,011元  ５ 臺南第三信用合作社 第0000000000000號 帳戶存款  2萬7,498元  ６ 臺南第三信用合作社 第0000000000000號 帳戶存款  1萬1,423元  ７ 凱基商業銀行存款        18元 繼承自劉吳富枝 ８  臺南第三信用合作社 存款        19元  繼承自劉吳富枝